【裁判字號】    99,重上,215
【裁判日期】    990706
【裁判案由】    塗銷地上權登記
【裁判全文】
臺灣高等法院民事判決                 99年度重上字第215號
     上  訴  人  乙○○
     訴訟代理人  李振華律師
                 林志嵩律師
     被  上訴人  甲○○
     訴訟代理人  陳朝和律師
上列當事人間塗銷地上權登記事件，上訴人對於中華民國99年2
月24日臺灣士林地方法院98年度重訴字第354號第一審判決提起
上訴，本院於99年6月22日言詞辯論終結，判決如下：
    主  文
上訴駁回。
第二審訴訟費用由上訴人負擔。
    事實及理由
一、上訴人主張：其為臺北市○○區○○段2小段535號土地（重
    測前為南港三重埔段616-2地號，下稱系爭土地）共有人之
    一，該地號於民國97年逕為分割出同小段第535-1、535-2地
    號。訴外人林再旺於38年11月28日，會同謝皇以系爭土地共
    有人謝元之代理人名義，就系爭土地辦理地上權之登記，惟
    謝元於斯時已死亡，無從設定地上權或委任謝皇為代理人辦
    理地上權登記，是謝皇所為設定地上權之意思表示為無效。
    雖謝皇亦為系爭土地之共有人，然未經全體共有人同意而逕
    為設定負擔，違反民法第819條第2項規定，亦屬無效，是林
    再旺既未取得該地上權，自無權再將地上權贈與被上訴人。
    而土地法第43條係為保護交易安全而設，贈與為無償行為，
    不在該條保護範圍內，爰依民法第767條、第821條之規定，
    聲明請求：被上訴人應將系爭土地於87年7月14日登記，南
    港字第052020號，以被上訴人為權利人，存續期間：不定期
    限，設定權利範圍：244.43平方公尺，證明書字號：87北松
    字第008432號之地上權登記塗銷。經原審判決上訴人敗訴，
    上訴人不服，提起上訴，聲明請求廢棄原判決，改判如上聲
    明。
二、被上訴人則以：其父林再旺於38年間取得系爭地上權縱有瑕
    疵，惟自斯時起至其於87年受贈取得地上權止，上訴人及其
    他共有人均未請求林再旺塗銷地上權登記，且該地上權經地
    政機關審查後准為登記，土地共有人未依當時訴願法規定提
    起行政救濟，該登記之行政處分確定有效，已生公示及公信
    力，縱林再旺取得原因無效或經撤銷，其因信賴登記而受贈
    取得權利，仍受土地法第43條規定之保護，聲明：上訴駁回
    。
三、不爭執事項：
  (一)系爭土地重測前為台北市南港區○○○○○段616-2號，97
    年逕為分割出系爭535-1、535-2號土地，上訴人為系爭土地
    共有人之一，有土地登記謄本、土地登記簿謄本、臺北市松
    山地政事務所函附卷可稽（原審卷第11頁、第18頁、第68頁
    、第73-78頁）。
  (二)系爭土地於38年時，登記所有權人為謝元、黃浩、黃連飄、
    蔡娥、張謝菊、謝扁、黃金池、謝皇、謝鬧、謝萬子、黃金
    溪、謝和亨等12人，有土地登記簿在卷可憑（原審卷第19頁
    至第21頁）。訴外人林再旺則於同年11月28日為地上權登記
    （收件年期：38年11月28日，字號：南港字第84號，存續期
    間：不定期限，設定權利範圍：244.43平方公尺，證明書字
    號：87北松字第008432號），義務人為謝元，當時已死亡，
    有地上權登記申請書為憑（原審卷第69-72頁）。
  (三)林再旺為被上訴人之父，於87年間以贈與為原因，將登記其
    名義之地上權移轉登記予被上訴人（登記日期：87年7月14
    日，收件年期：87年，字號：南港字第052020號，存續期間
    ：不定期限，權利標的：所有權，設定權利範圍：244.43平
    方公尺，證明書字號：87北松字第008432號），有他項權利
    移轉契約書、戶口名簿附卷可佐（原審卷第95-101頁）。
四、上訴人主張系爭土地於38年間設定予被上訴人之父林再旺之
    地上權登記為無效，且林再旺又係將地上權無償贈與被上訴
    人，不適用土地法第43條信賴登記之保護，被上訴人無法取
    得該地上權云云，被上訴人則以前詞置辯，經查：
  (一)按依土地法所為之登記，有絕對效力，該法第43條定有明文
    。上開規定旨在保護第三人起見，將登記事項賦予絕對真實
    之公信力，真正權利人祇許在未有第三人取得權利前，以登
    記原因有無效或得撤銷為塗銷登記之請求，若已有第三人因
    信賴現存之登記而為取得權利之新登記以後，真正權利人即
    不得對之更為塗銷登記之請求，此觀最高法院41年台上字第
    323號判例自明。至因繼承關係而就土地辦理繼承登記為所
    有人，固非因信賴登記而與之交易之第三人，不受上開規定
    之保護，然因贈與之法律行為而取得土地權利者，其性質與
    繼承尚屬有間，仍屬土地法第43條所保護之第三人。
  (二)經查「……建物與土地不同屬所有權人時，除由建物所有權
    利人蓋章認定外，並由土地所有權人蓋章證明，同時應填具
    他項權利登記申請書，申請登記地上權。……其餘填報建物
    者，一律應添附產權憑證(如建物登記證，最近三年完納稅
    捐之收據，建築許可憑證，以及其他足資證明有效文件。…
    …」、「聲請為地上權設定或移轉之登記時，聲請書內應記
    明地上權設定之目的及範圍，其登記原因定有存續期間或地
    租並付租時期者，亦同」分別為台灣省政府37年6月18日參
    柒巳巧府綱地甲字第七五四號頒行「台灣省各縣市辦理土地
    有關建築改良物登記補充要點」及地政署35年10月2日訂頒
    之土地登記規則第80條之規定。查林再旺於38年11月28日會
    同系爭土地所有權人謝元之代理人謝皇，檢具他項權利登記
    聲請書、建物填報表、房捐收據以38年南港字第84號辦理地
    上權登記及建物所有權登記，嗣後林再旺於87年以南港字第
    i202號案辦竣地上權贈與登記予被上訴人，此有臺北市松山
    地政事務所98年10月13日北市松地一字第09831609700號函
    可稽（原審卷第68-72頁）。松山地政事務所依據上開文件
    辦理地上權登記，雖系爭土地於38年時，登記所有權人為謝
    元等12人，而上開地上權登記申請書等文件記載地上權設定
    義務人謝元已死亡，代理人為謝皇，然該申請資料係存檔於
    地政事務所之非公開文件，第三人可得閱覽之土地登記簿謄
    本僅載權利人林再旺、權利範圍、存續期間、發給他項權利
    證明書南港字第0195號，並無記載義務人姓名及存歿或由代
    理人所為等情，被上訴人實難自上開公示資料獲知設定之瑕
    疵。何況，依據上開建物填報表填載權利憑證為房捐、他項
    權利各壹張，審查意見為「相符」，所附加註記「他項南港
    195號」，即與登記簿謄本記載之他項權利證明書編號相同
    ，何況自地上權登記以後，土地共有人長達數十年均未表示
    異議，縱據上訴人主張義務人於設定地上權時已死亡，或未
    得全體共有人同意所為之地上權登記無效，然林再旺於87年
    間將系爭地上權以贈與為原因，移轉登記與被上訴人時，系
    爭土地上確有38年間設定之地上權存在，且依被上訴人於受
    贈時所得閱覽之土地登記簿謄本公開資料以觀，林再旺確為
    地上權之權利人，而無從得知義務人為何人或存歿與否，被
    上訴人依據上情主張其信賴該地上權登記，應為有理，上訴
    人徒稱林再旺之地上權登記為無效，非登記原因之無效，被
    上訴人不得主張信賴登記云云，洵不足採。
  (三)上訴人復主張土地法第43條之規定乃為保護交易安全而設，
    被上訴人無償受贈地上權，又係林再旺之繼承人，不應受上
    開規定之保護云云，然依首開說明，因贈與之法律行為而取
    得土地權利者，其性質與繼承尚屬有間，被上訴人係因林再
    旺生前所為贈與而取得地上權，尚與繼承取得而須概括承受
    林再旺之權利義務不同，自無法以被上訴人受贈後成為林再
    旺之繼承人，遽認其非土地法第43條保護之對象。是被上訴
    人基於信賴林再旺之地上權登記，受贈該地上權並為物權登
    記，上訴人既未提出其他證據證明被上訴人取得地上權係出
    於惡意，則被上訴人抗辯其應受土地法第43條規定之保護，
    洵屬有據。
五、綜上所述，上訴人依民法第767條、第821條規定，請求被上
    訴人塗銷因受贈所為之地上權登記，為無理由。原審為上訴
    人敗訴判決，核無不合。上訴意旨指摘原判決不當，聲明廢
    棄改判，應予駁回。
六、本件事證已明確，兩造其餘主張於判決結果不生影響，爰不
    一一論述，附此敘明。
七、據上論結，本件上訴為無理由。依民事訴訟法第449條第1項
    、第78條，判決如主文。
中    華    民    國    99    年    7     月    6     日
                    民事第九庭
                        審判長法  官  黃熙嫣
                              法  官  林玲玉
                              法  官  陳玉完
正本係照原本作成。
如不服本判決，應於收受送達後20日內向本院提出上訴書狀，其
未表明上訴理由者，應於提出上訴後20日內向本院補提理由書狀
（均須按他造當事人之人數附繕本）上訴時應提出委任律師或具
有律師資格之人之委任狀；委任有律師資格者，另應附具律師資
格證書及釋明委任人與受任人有民事訴訟法第466條之1第1項但
書或第2項（詳附註）所定關係之釋明文書影本。如委任律師提
起上訴者，應一併繳納上訴審裁判費。
中    華    民    國    99    年    7     月    8     日
                              書記官  鎖瑞嶺
附註：
民事訴訟法第466條之1（第1項、第2項）：
對於第二審判決上訴，上訴人應委任律師為訴訟代理人。但上訴
人或其他法定代理人具有律師資格者，不在此限。
上訴人之配偶、三親等內之血親、二親等內之姻親，或上訴人為
法人、中央或地方機關時，其所屬專任人員具有律師資格並經法
院認為適當者，亦得為第三審訴訟代理人。

司法院資訊處製作；財團法人民間司法改革基金會備份。
